【裁判字號】    99,台上,4918
【裁判日期】    990805
【裁判案由】    妨害性自主
【裁判全文】
最高法院刑事判決            九十九年度台上字第四九一八號
上  訴  人  甲○○
上列上訴人因妨害性自主案件，不服台灣高等法院中華民國九十
七年二月二十九日第二審更審判決（九十六年度上更(一)字第七０
六號，起訴案號：台灣士林地方法院檢察署九十二年度偵緝字第
九０一號），提起上訴，本院判決如下：
    主  文
原判決撤銷，發回台灣高等法院。
    理  由
本件原判決認定上訴人甲○○因與甲女（即Ａ１，姓名、年籍詳
卷）之阿姨相識而認識甲女，明知甲女為十四歲以上未滿十六歲
之女子。於民國九十二年六月二十一日下午，在台北縣○○○○
○路某處甲女之外婆住處遇見甲女及其母親後，先騎乘機車載送
甲女及其母親返回○○渠等住處，繼而藉詞佯稱要帶甲女前往購
買CD（音樂光碟），支使甲女之母先行下車返家，旋騎乘機車獨
自搭載甲女前往○○地區遊逛，隨後又將甲女載往上開其外婆住
處。至當晚六時許，上訴人趁甲女外婆出門尋找其另位孫子而未
在家之際，在甲女外婆之房間內播放色情光碟給甲女觀看，並要
求甲女模仿而將甲女之衣褲脫除，使甲女躺在床上，將其陰莖插
入甲女之生殖器內而性交得逞等情。因而撤銷第一審之科刑判決
，改判仍論處上訴人對於十四歲以上未滿十六歲之女子為性交罪
刑（處有期徒刑二年，減為有期徒刑一年），並依修正前刑法規
定諭知於刑之執行前，令入相當處所施以治療，其期間至治癒為
止，但不得逾三年，固非無見。
惟查：(一)、被告以外之人於審判外之言詞或書面陳述，除法律有
規定者外，不得作為證據，刑事訴訟法第一百五十九條第一項定
有明文。所謂法律有規定者，即包括同法第一百五十九條之一至
之五所規定傳聞證據例外具有證據能力之情形。故如欲採被告以
外之人於審判外之言詞或書面陳述為證據時，必須符合法律所規
定之例外情形，方得認其審判外之陳述有證據能力。原判決以○
○○○醫院出具之受理疑似性侵害事件診斷證明書，及該醫院函
覆台灣士林地方法院檢察署（下稱士林地檢署）之九十三年三月
二十七日○院醫婦字第○○○○○○號函，均載明被害人甲女處
女膜有裂傷等情，資為憑以認定上訴人確有對於甲女為性交之主
要論據（見原判決第四頁倒數第五行至次頁第六行）。然查該醫
院上開受理疑似性侵害事件診斷證明書僅在「檢查結果」及「驗
傷解析圖」二處欄位分別記載被害人「處女膜有撕裂傷」、「有
撕裂傷及白色液體」（原本附於彌封之第一審卷(二)，影本見第一
審卷(一)第二十八之一、二十九頁），而該醫院上開函文則載稱「
病患（即被害人）於九十二年六月二十一日至本院急診驗傷，於
其處女膜有裂傷且周邊有輕微紅腫現象，應為新裂傷」等語（見
第一審卷(一)第一四四之一頁），兩者間之記載並非完全一致，何
以如此？又該醫院函覆士林地檢署之上述函文，係被告以外之人
於審判外之書面陳述，該函之作成依據為何？是否完全依據被害
人就診時之病歷資料翔實記載？抑或係由醫師依據病歷資料及個
人知識經驗加以推斷而成？此均與上開函文是否符合刑事訴訟法
第一百五十九條之四第二款或第三款所定傳聞法則例外情刑之判
斷攸關，原判決未予調查釐清，亦未說明該函文如何符合傳聞法
則之例外而具有證據能力所憑之理由，遽採為論罪證據之一，自
有判決理由不備及審理未盡之違法。又上訴人於原審以○○○○
醫院出具之上開診斷證明書與函文記載不符為由，聲請傳喚為被
害人診斷之醫師到庭作證（見原審卷第三十九頁正、反面，第四
十五頁反面），原審未予調查，又未認其無調查之必要，以裁定
駁回，或於理由內予以說明，遽行判決，亦難認為適法。(二)、原
審依憑原台北市立○○醫院（下稱○○醫院）對上訴人實施之精
神鑑定結果，依修正前刑法第九十一條之一第一項規定，諭知上
訴人於刑之執行前，令入相當處所施以治療，其期間至治癒為止
，但不得逾三年。惟原判決理由四所載，○○醫院出具之精神鑑
定報告結論似僅為「其結果認如被告（即上訴人）性侵害被害人
，則其隱藏於兩性不平權、戀童、利用弱智治療」等語（見原判
決第十五頁倒數第七行至第二行），原判決上開記載如果無訛，
則○○醫院之鑑定結論究竟如何？上訴人到底有無施以治療之必
要？自難以判定。乃原判決逕引為諭知上訴人應於刑之執行前施
以強制治療之判斷依據，自有可議。以上或為上訴意旨所指摘，
或為本院得依職權調查之事項，應認原判決仍有撤銷發回更審之
原因。
據上論結，應依刑事訴訟法第三百九十七條、第四百零一條，判
決如主文。
中    華    民    國  九十九  年    八    月    五    日
                      最高法院刑事第五庭
                          審判長法官  陳  正  庸
                                法官  林  秀  夫
                                法官  宋      祺
                                法官  陳  祐  治
                                法官  林  瑞  斌
本件正本證明與原本無異
                                      書  記  官
中    華    民    國  九十九  年    八    月   十一   日
                                                    m

司法院資訊處製作；財團法人民間司法改革基金會備份。
